【裁判字號】    96,建,194
【裁判日期】    970612
【裁判案由】    給付工程款
【裁判全文】
臺灣臺北地方法院民事判決               96年度建字第194號
原      告  復鋼機械工程有限公司
法定代理人  丙○○
訴訟代理人  乙○○
            洪維煌律師
被      告  台灣鼎磊企業股份有限公司
法定代理人  甲○○
訴訟代理人  陳君漢律師
            陳玫瑰律師
上列當事人間請求給付工程款事件，本院於民國97年5 月29日言
詞辯論終結，判決如下：
    主      文
原告之訴及假執行之聲請均駁回。
訴訟費用由原告負擔。
    事實及理由
一原告起訴主張：
  (一)被告於民國91年間向訴外人金門酒廠實業股份有限公司（下
    稱金酒公司）承攬該廠金寧廠第二生產線設備新建工程，被
    告將其中之浸洗槽、蒸煮鍋、高粱飯斗、蒸煮架台、麴粉供
    給機等設備之製造工作轉包予伊，約定工程款為新臺幣（下
    同）11,152,800元，嗣被告又追加工程，該追加之工程款為
    1,302,740 元。伊已如期完成上開設備之製造，並將之運抵
    金寧廠安裝，詎被告迄未給付工程尾款1,887,151 元，爰依
    兩造間之承攬契約，請求被告給付該筆款項。
  (二)聲明為：
    1.被告應給付原告1,887,151 元，及自支付命令送達翌日起
      至清償日止，按年息百分之5 計算之利息。
    2.願供擔保請准宣告假執行。
二被告則抗辯：
  (一)伊於91年間得標承攬金酒公司金寧廠第二生產線設備新建工
    程，負責設計暨安裝「浸洗及蒸煮系統」、「蒸酒系統」、
    「翻槽系統」、「酒尾蒸餾系統」及「公用設施」，惟因另
    標土建包商緣故，關於機械設備新建工程延至93年原告進場
    施作時始得進行。其中關於「浸洗及蒸煮系統」中之浸洗槽
    （含配電與安裝）、蒸煮鍋（含配電與安裝）、高梁飯料斗
    、蒸煮架台、麴粉供給機底座、榖殼供給機底座、麴粉供給
    機糟體、榖殼供給機糟體（下稱系爭設備）等工作係分包由
    原告施作，約定工程總價為11,152,800元。
  (二)因原告之工作內容係源自於伊向金酒公司承攬之範圍，因此
    兩造之契約與相關規範，均援用伊與金酒公司所簽訂之契約
    書，「金酒公司金寧廠第二生產線設備新建工程機械設備工
    程規範書」亦為兩造契約之附件。該規範書一般規定一、工
    程規範(一)中即表明「各項設備以及工作之設計、製造、供應
    、運輸、安裝、檢驗、試車及保固」均屬原告之工作範圍。
    而該規範書第二十一、試車(一)則規定：「本工程於安裝施工
    完成後，乙方（指原告）須負責實施各項設備之單機試車與
    系統試車，且須配合甲方（指被告）投料試車」。原告雖於
    94年12月底已完成設備之製造工作，惟其當時即完全撤出工
    地，未於伊指定之12月19日至23日到場進行單機及系統測試
    。且經測試後，發現原告所提供之麴粉供給機、榖殼供給機
    有瑕疵，第7、8、10、11號蒸煮鍋有異聲，第1 至12號蒸煮
    鍋之工作平台欄杆不牢固，第8 號蒸煮鍋排水有漏糟現象等
    缺失。相關缺失經發現後，因原告無意再赴金門改善，伊即
    由現場負責之工地主任代為購料補齊或洽由其他廠商代為修
    補瑕疵。依兩造契約書第15條第12項第3 款約定，若原告完
    成之工作物有瑕疵，被告得自行或洽請第三人修正，並得向
    廠商請求償還改正之必要費用。被告另行委請訴外人偌盈營
    造有限公司（下稱偌盈公司）修補瑕疵，支出2,025,610 元
    ，依該條規定，伊有權請求原告償還此筆費用，爰以此費用
    償還請求權與給付工程尾款債務為抵銷，抵銷後原告無權再
    對伊為任何主張。
  (四)聲明為：
    1.原告之訴駁回。
    2.如受不利判決，願供擔保請准宣告免為假執行。
三兩造不爭執之事實：
  (一)被告於91年間與金酒公司締約，承攬金寧廠第二生產線設備
    新建工程，其於93年間將其中之浸洗槽（含配電及安裝）、
    蒸煮鍋（含配電與安裝）、高梁飯料斗、蒸煮架台、麴粉供
    給機底座、榖殼供給機底座、麴粉供給機糟體、榖殼供給機
    糟體等設備之製造工作轉包予原告，約定工程款為11,152,
    800元，嗣被告追加工程，追加之工程款為1,302,740元。
  (二)原告已如期完成上開設備之製造，並將之運抵金寧廠安裝，
    惟並未派員參與試車、驗收，被告迄未支付工程尾款1,887,
    151元。
四兩造爭執要旨：
  (一)依系爭承攬契約之約定，原告除應完成系爭設備之製造、安
    裝工作外，是否另負派員參與試車、驗收工作之義務？
  (二)如原告依約有派員參與試車、驗收工作之義務，惟其並未參
    與，被告是否有權自行覓工為之，並要求原告支付因而支出
    之費用？
五本院之判斷：
  (一)依系爭承攬契約之約定，原告除應完成系爭設備之製造、安
    裝工作外，尚負有派員參與試車、驗收工作之義務：
    1.原告主張兩造締有承攬契約，雖為被告所不爭，惟被告主
      張：雙方之權利義務關係，應以卷附合約書（下稱系爭合
      約書，見本院卷(一)第5-78頁）之內容為據，原告則否認其
      應受系爭合約書內容之拘束，蓋兩造締約時被告僅交付系
      爭合約書第一頁云云（見本院卷(二)第80頁）。然查：
      細觀原告所提出、據其自稱為兩造契約內容之約定條款
        （見本院卷(二)第88頁），第3 條契約價金處之手寫加註
        文字為：「民國九十三年十二月二十五日前交貨，物價
        調整依中央機關已訂約工程因應國內營建物價變動之物
        價調整處理原則辦理『詳如附文』」，該等文字顯已明
        白表達此份契約書另有附件，非如原告所言，此頁約定
        條款即為兩造所訂契約之完整內容。
      再者，代表原告出面與被告簽約之證人即原告股東簡添
        泉到庭證稱：當初被告先將系爭工程轉包予銘順機械公
        司（下稱銘順公司），但銘順公司簽約後無力施作，又
        找了好幾家廠商幫忙，原告是其中之一，負責系爭設備
        之製作、安裝工作，原告從銘順公司分包工程後，有直
        接和被告簽約；本案的契約書其手上只有1、2張，因原
        告向他人包工程，有時只是口頭約定好，並沒有簽契約
        書，本件因為工作不複雜，圖也很清楚，故其沒有要求
        被告之代表人陳志成給其整本契約書等語（見本院卷第
        273- 274頁），依簡添泉之證詞，足證原告雖僅持有本
        案合約書其中1、2頁，但係因其並未向被告之代表人陳
        志成要求交付完整合約書所致，由此適可反面推知，針
        對系爭契約之完整內容，兩造確實訂有整本合約書以資
        規範。
      又介紹兩造締約之銘順公司合夥人林進順亦到庭證稱：
        「93年間被告的陳志成找我談這件工程的事，當初是叫
        我作金門酒廠新生產線的製酒設備……當初講好作這些
        設備的工作，包含畫細部設計圖，送交中興工程顧問公
        司審核，審核通過後按圖製造設備，及設備的安裝、試
        車保固等項目，總工程款大約5000萬元，我們公司資本
        不足，無法接下這麼大的工程，後來我和陳志成談好，
        將這些工程分成兩個標，工程款各2000多萬元，分別由
        銘順公司及松凌與被告簽約承作，銘順公司和被告簽約
        後，就開始畫設計圖，但過了一年還是無法通過審核，
        銘順公司當時因為資金不足，所以不想繼續作這件工程
        ，我就去找了丙○○兄弟，看他們是否願意承接，當時
        我有交給簡添泉銘順公司和被告簽的工程合約書，簡添
        泉還和我實際去金門看工地，也去找陳志成談合約的事
        ，後來簡添泉願意承接這項工程，銘順公司與被告簽的
        合約就改由原告與被告重新簽約，銘順公司以前已經畫
        好的圖就交給原告使用」等語（見本院卷(二)第3-4 頁）
        ，其所言兩造締約經過核與簡添泉前開證詞相符，應可
        信實。林進順另證稱：當初找簡添泉來接工程，有說他
        接手的工程就是其和被告簽約的工程，實際工程內容要
        依契約書的約定，且其有將銘順公司和被告簽的契約書
        全部交給簡添泉；原告和被告簽訂之新合約書為銘順公
        司製作，其帶去金門讓陳志成、簡添泉簽名，簡添泉在
        金門簽完約，應該有拿走一本合約書等語（見本院卷(二)
        第4 頁），可知林進順為使原告評估是否接替銘順公司
        與被告締約，曾提供該公司與被告簽訂之工程合約書予
        簡添泉審閱，且兩造簽約當天，銘順公司亦製作兩本合
        約書供雙方簽署，由是益證兩造之契約內容，非如原告
        所言僅有單張契約文件，而是有整本合約書為規範。
      經比對銘順公司及原告分別與被告簽訂之合約書（見本
        院卷(二)第9-77頁、本院卷(一)第5-78頁），其內除工程項
        目、工程款總價不同外，後一合約書於第3 條契約總價
        金處，另有「民國九十三年十二月二十五日前交貨，物
        價調整依中央機關已訂約工程因應國內營建物價變動之
        物價調整處理原則辦理詳如附文」之手寫加註文字，且
        此份契約書於約定條款外另含「中央機關已訂約工程因
        應國內營建物價變動之物價調整處理原則」一份，為前
        者所無，除此之外，兩份合約書之內容盡皆相同。原告
        係接替銘順公司與被告簽約，雖施作之範圍並非一致，
        然相關之權利義務相同，實符常情；況觀諸被告提出之
        系爭合約書，契約當事人用印欄之原告印章為真正，業
        經證人簡添泉證述明確在卷（見本院卷(一)第275 頁背面
        ），且整份合約書多處蓋有與前開真正印文相同之騎縫
        章，凡此均足以證明系爭合約書業經兩造簽署確認，雙
        方即應同受該合約書內容之拘束。
      原告雖以系爭合約書本文第2 頁手寫加註文字上之蓋印
        位置（見本院卷(一)第7 頁），與其所持有之同頁契約條
        款（見本院卷(二)第88頁）不同為據，質疑系爭合約書之
        真正，然細觀該2 頁契約條款，以鉛字印刷及手寫加註
        之文字，內容完全相符，雖前者僅加蓋原告之印文，後
        者則有兩造之印文，然前者為被告持有，後者則為原告
        持有，前開些微不同之處容或是被告在用印時，漏未在
        其持有之合約書加蓋自己之印文所致，惟依後者整份合
        約書之內容觀察，兩造已分別在當事人欄簽名用印，且
        於契約內文處分別有以兩造印章所蓋用之騎縫章，堪認
        該份合約書內容業經兩造合意確認，是原告前開質疑，
        尚不足以推翻系爭合約書為真正之認定，併予指明。
    2.承前所述，兩造業已簽署系爭合約書，即應同受該合約書
      內容之拘束。而系爭合約書第15條第3 項明確約定：「廠
      商（即原告）應就履約標的於金酒公司內就設備組裝完成
      後會同機關辦理試車、試運轉或試用測試程序，以作為查
      驗或驗收之用。試車、試運轉或試用所需費用，由廠商負
      擔。但契約另有規定者，不在此限」，顯然原告依約除負
      有製造、安裝系爭設備之義務外，另有以自己之費用，配
      合試車、驗收之義務。原告對此空言否認，難認有理，要
      不足採。
  (二)原告並未派員參與試車、驗收工作，被告有權自行覓工為之
    ，並要求原告支付因而支出之費用：
    1.按廠商履約結果經機關初驗或驗收有瑕疵者，機關得定相
      當期限，要求廠商改善、拆除、重作、退貨或換貨；廠商
      不於前款期限內改正、拒絕改正或其瑕疵不能改正，或改
      正次數逾三次仍未能改正者，機關得採行自行或使第三人
      改正，並得向廠商請求償還改正必要之費用，分別為系爭
      合約書第15條第11、12項所明定。依據兩造締結之承攬契
      約，原告負有以自己之費用，配合試車、驗收之義務，如
      前述，然原告坦認其並未依約為之（見本院卷(二)第79頁）
      ，被告主張係由其另行覓工進行試車、驗收一節，業經證
      人即被告派駐在金寧廠之監工陳志成證述在卷（見本院卷
      (一)第255-256 頁），堪信為真。陳志成另證稱：原告將系
      爭設備運抵金寧廠，於初驗前即已撤離，初驗結果系爭設
      備有一些出問題，其曾多次以電話通知簡添泉應處理後續
      工作，原告均不配合作試車、驗收等語（見本院卷(一)第
      255-257 頁），足見針對系爭設備，確實於初驗後曾發現
      瑕疵，且原告於受通知後有拒絕改正之情，依前開約定，
      被告自得另行覓工改正瑕疵，並要求原告負擔必要之費用
      。
    2.又按二人互負債務，而其給付種類相同，並均屆清償期者
      ，各得以其債務，與他方之債務，互為抵銷；抵銷，應以
      意思表示，向他方為之，其相互間債之關係，溯及最初得
      為抵銷時，按照抵銷數額而消滅，民法第334條第1項、第
      335條第1項分別定有明文。原告所製作之系爭設備，在通
      過驗收前因出現問題，被告乃另行委請偌盈公司派工修復
      ，共支出2、300萬元等情，除有估價單在卷可稽（見本院
      卷(一)第264-267 頁），並經證人即曾任偌盈公司工務經理
      之陳水賜證述在卷（見本院卷(二)第105-108 頁）。依前開
      說明，被告即得請求原告償還此筆費用，亦即被告對原告
      有費用償還請求權存在。而被告對原告負有給付工程尾款
      1,887,151 元之債務存在，為被告所不爭，被告以該給付
      工程尾款債務，與原告對其所負之償還費用債務，互為抵
      銷，洵屬有據，經抵銷後，原告已不得再對被告作何主張
      。
  (三)綜上所述，原告對被告之給付工程尾款債權，已因被告合法
    主張抵銷而消滅，準此，原告依據系爭承攬契約，請求被告
    給付1,887,151 元，及自支付命令送達翌日起至清償日止，
    按年息百分之5 計算之利息，為無理由，不應准許。原告之
    訴既經駁回，其假執行之聲請即失所附麗，應併予駁回。
  (四)本案事證已明，兩造其餘攻擊防禦方法及舉證，核與判決結
    果無影響，於茲不贅。
六訴訟費用負擔之依據：民事訴訟法第78條。
中    華    民    國    97    年    6     月    12    日
                  民事第六庭    法  官  陳婷玉
以上正本係照原本作成
如對本判決上訴，須於判決送達後20日內向本院提出上訴狀
中    華    民    國    97    年    6     月    12    日
                                書記官  詹雪娥


司法院資訊處製作；財團法人民間司法改革基金會備份。
